【裁判字號】    90,訴,261
【裁判日期】    901127
【裁判案由】    偽造文書
【裁判全文】
臺灣臺中地方法院刑事判決                            九十年度訴字第二六一號
    公  訴  人  臺灣臺中地方法院檢察署檢察官
    被      告  亥○○
右列被告等因偽造文書等案件，經檢察官提起公訴（八十八年度偵字第一九一九九號
、第一九二００號、第一九二０一號、一九二０二號），本院判決如左：
    主  文
亥○○共同行使偽造私文書，足以生損害於他人，累犯，處有期徒刑肆月，如易科罰
金，以佰元折算壹日。如附表一編號１所示之各類所得扣繳暨免扣繳憑單正本壹張
、附表二編號１所示「在職證明書」及「服務證明書」上之「傳家寶不動產顧問公司
」及「洪崑源」印文各壹枚及「服務證明書」上「洪崑源」署押壹枚，均沒收。
    事  實
一、亥○○於民國（下同）八十三年間因違反肅清煙毒條例等罪，經法院判處有期徒
    刑三年三月確定，於八十七年一月一日因假釋期滿而執行完畢，猶不知悔改，於
    八十七年間因急需現金週轉，適見中福興業有限公司（設台中市○○路○段八十
    一號六樓Ｃ室，下稱中福公司）所刊登代辦信用貸款之廣告，乃與中福公司業務
    員葉杰宗（另由檢察官偵查中）接洽，惟亥○○雖曾在卯○○所經營位於臺中市
    ○區○○街一七九號「傳家寶不動產顧問有限公司」（下稱傳家寶公司）任職外
    務，月薪新台幣（下同）三萬元，卻因僅任職二、三個月，其職業年收入太低，
    不符合前開信用貸款之條件，然因業務員葉杰宗每辦成一件貸款，即可向中福公
    司領取一萬五千元不等之佣金，遂提供偽造之如附表一所示之各類所得扣繳暨免
    扣繳憑單（下稱扣繳憑單）、在職證明書及服務證明書，供亥○○得以順利獲得
    申貸。亥○○明知葉杰宗所提供之前述扣繳憑單及在職證明文件內容均屬不實偽
    造之資料，竟與葉杰宗共同基於偽造文書及意圖為自己不法所有之犯意聯絡，由
    葉杰宗分別將取自亥○○之國民身分證等證件，經由同公司之業務員陳思惠（業
    經判處有期徒刑八月）委請真實姓名不詳而被稱呼為「林先生」之成年男子，於
    如附表一所示之行使日期前數日，在不詳之處所，偽造如附表一所示內容之扣繳
    憑單，再將偽造之如附表二所示服務單位及負責人之印章，蓋用在附表二所示內
    容之在職證明書上，而偽造成亥○○有自八十二年五月十日起即在該申報單位（
    傳家寶公司）任職業務主任之在職證明書。亥○○繼於如附表一所示之行使日期
    ，在台中市第丙○○用合作社對保人員前往中福公司核辦對保時，持前述如附表
    一所示偽造之扣繳憑單及附表二所示之員工在職證明書，向台中市第丙○○用合
    作社承辦人員行使，辦理「歡心理財」免保人消費性貸款三十萬元，足以生損害
    於如附表一、二所示之申報單位（服務單位）、扣繳義務人（負責人）、台中市
    第丙○○用合作社放款審核之正確性。台中市第丙○○用合作社承辦人員不疑有
    他，誤以為前述扣繳憑單及員工在職證明為真實而陷於錯誤，致貸予亥○○三十
    萬元之款項，亥○○扣除各種費用外，尚需向中福公司購買納骨塔位，實得僅約
    十四萬餘元。迨八十八年一月二十七日，經警在台中市○○路○段八十一號六樓
    查獲中福公司涉嫌違反公司法，至台中市第丙○○用合作社扣取借款人之擔保放
    款保管書件資料袋，始查悉上情。
二、案經臺中縣警察局烏日分局報請臺灣臺中地方法院檢察署檢察官及同署檢察官自
    動檢舉偵查起訴。
    理  由
一、右揭事實，業據被告亥○○於本院九十年十一月九日審理時坦承不諱，並經證人
    即台中市第丙○○用合作社總社管理部經理鄭信吉、專門委員黃達政、負責與不
    詳年籍之「林先生」聯絡而取得偽造扣繳憑單及在職證明之陳思惠於偵查中證述
    屬實，且被告僅在傳家寶公司任職二、三個月，傳家寶公司負責人卯○○並未出
    具扣案之扣繳憑單及在職證明書、服務證明書給被告等情，亦據證人卯○○於本
    院九十年十一月九日審理中證述明確，再觀諸扣案之在職證明書及服務證明書上
    有關傳家寶公司負責人之印文及署押均係記載為「洪崑源」，而非「卯○○」，
    可知扣案之扣繳憑單及在職證明書、服務證明書等文書均係偽造之文書無誤，此
    外，復有被告亥○○於申請貸款時所提出之「台中市第丙○○用合作社『歡心理
    財』免保人消費性貸款借款申請書」、「台中市第丙○○用合作社徵信報告表」
    、「台中市第丙○○用合作社授信約定書」、「台中市第丙○○用合作社消費性
    貸款個人信用等評定表」、「國民身分證」影本、「票據交換所第一類票據退票
    資料查詢簡覆單」、「票據交換所第二類票據退票資料查詢簡覆單」、「戶籍謄
    本」、「存摺」影本、「同意書」、「委託書」、如附表一所示之「各類所得扣
    繳暨免扣繳憑單」、如附表二所示之在職證明書、服務證明書等資料附卷可稽（
    分別裝於台中市第丙○○用合作社擔保放款保管書件資料袋內），足證被告亥○
    ○前開自白確與事實相符。綜上所述，本案犯罪事證明確，被告犯行堪予認定。
二、查扣繳憑單係刑法第二百十條所稱之私文書；在職證明書（或服務證明書、員工
    在職證明書、在職證明），則屬同法第二百十二條之特種文書。是核被告亥○○
    所為，係犯刑法第二百十六條、第二百十條行使偽造私文書罪、同法第二百十六
    條、第二百十二條之行使偽造特種文書罪及同法第三百三十九條第一項詐欺取財
    罪。被告亥○○以行使偽造文書之方式詐貸，亦有詐欺取財之犯行，公訴人於論
    罪法條欄內雖未論及，惟於起訴事實已有敘述，且該部分與已起訴部分有方法結
    果之牽連關係，屬裁判上一罪，本院自得併予審酌。其偽造私文書及特種文書之
    低度行為，應為行使之高度行為所吸收，均不另論罪。被告亥○○與業務員葉杰
    宗彼此間，具有犯意之聯絡與行為之分擔，應論以共同正犯。至陳思惠、「林先
    生」與被告亥○○未有任何接觸，難認被告亥○○事前即知悉各業務員係經由陳
    思惠轉交「林先生」進行偽造，自不得認其與陳思惠、「林先生」間，具有共犯
    之關係。被告亥○○同時地行使偽造私文書及行使偽造特種文書，係一行為觸犯
    數罪名，為想像競合犯，應依刑法第五十五條前段規定，從一重之行使偽造私文
    書罪處斷；又其所犯上開行使偽造私文書罪與詐欺取財罪間，有方法、目的之牽
    連關係，應依刑法第五十五條後段規定，從一重以刑法第二百十六條、第二百十
    條之行使偽造私文書罪處斷。又被告亥○○於八十三年間因違反肅清煙毒條例等
    案件，經法院判處有期徒刑三年三月確定，於八十七年一月一日因假釋期滿而執
    行完畢乙情，有臺灣高等法院被告全國前案紀錄表及臺灣臺中地方法院檢察署刑
    案資料查註紀錄表各一份在卷可按，其於五年之內再犯本件有期徒刑以上之罪，
    係屬累犯，應依刑法第四十七條之規定加重其刑。爰審酌被告亥○○因個人因素
    急需現金週轉，為使銀行核准貸款，竟不惜以身試法，行使偽造之文書借貸，破
    壞社會金融交易安全及秩序，所生危害非淺，惟念及其因經濟困窘，始為此下策
    ，且犯罪後坦承犯行之態度等一切情狀，量處如主文所示之刑，並依新修正刑法
    第四十一條第一項前段諭知易科罰金之折算標準（按刑法第四十一條原規定犯最
    重本刑為三年以下有期徒刑以下之刑之罪，而受六個月以下有期徒刑或拘役之宣
    告者，得易科罰金，而該法條業經立法院三讀通過修正為犯最重本刑為五年以下
    有期徒刑以下之刑之罪，而受六個月以下有期徒刑或拘役之宣告，得易科罰金，
    並經總統於九十年一月十日以華總一義字第九０００００三八００號公布，於九
    十年一月十二日起生效，比較新舊法之規定，以新法較有利於被告，自應適用裁
    判時之法律，爰依修正後之刑法諭知易科罰金之折算標準）。又如附表一所示內
    容之扣繳憑單，經被告亥○○持向台中市第丙○○用合作社辦理貸款申請後，除
    影本留存於台中市第丙○○用合作社外，正本均已返還被告亥○○，此觀諸前開
    扣繳憑單上亦載有「本影本與正本相符，如有不實願負法律責任」等字樣自明，
    是該等扣繳憑單正本，既係被告亥○○所有，且供為犯罪所用之物，雖未扣案，
    惟不能證明業已滅失，應依刑法第三十八條第一項第二款宣告沒收；至於「影本
    」已因行使而非被告亥○○所有，爰不諭知沒收；而如附表二所示內容之在職證
    明書、服務證明書，業因行使交付予台中市第丙○○用合作社申請貸款，不復屬
    被告亥○○所有，惟其上服務單位之「傳家寶不動產顧問公司」印文、負責人「
    洪崑源」之印文，均係偽造，不問屬於犯人與否，均應依刑法第二百十九條之規
    定宣告沒收。至如附表二所示內容之在職證明書及服務證明書上所蓋用之服務單
    位及負責人之「印章」，係「林先生」所偽造，被告亥○○就此部分既與「林先
    生」無共犯之關係，依從刑依附主刑之原則，自不得在本案諭知沒收，附此敘明
    。
三、又按「各類所得扣繳及免扣繳憑單」乃商業會計法第十五條第一款所規定之「原
    始憑證」，屬商業會計憑證之一種（最高法院八十七年度台上字第五六七號判決
    參照），惟商業會計事務之處理應依商業會計法之規定處理，而該法所稱之商業
    會計事務，係指依據一般公認會計原則從事商業會計事務之處理及據以編制財務
    報表之謂（該法第一條、第二條參照），又會計事項之發生，均應取得或給與足
    以證明之會計憑證，商業會計憑證分為原始憑證及記帳憑證，商業應根據原始憑
    證，編製記帳憑證，根據記帳憑證登入帳簿（該法第十四條、第十五條、第十八
    條參照）。本案被告亥○○所行使之偽造「各類所得扣繳及免扣繳憑單」，其目
    的係是在作為向金融機構申請貸款之用，並非是要從事商業會計事務之處理及據
    以編制財務報表，且其所行使之偽造「各類所得扣繳及免扣繳憑單」亦非據以編
    製記帳憑證，會計事項不會因其之此項偽造行為而發生，是被告亥○○上開行為
    與商業會計法之規範目的無涉，與該法第七十一條之處罰目的及構成要件不符，
    此部分自不得論以該罪，併予說明。
四、被告Ｅ○○、未○○、丑○○、宙○○、辰○○、丁○○、地○○、玄○○、戊
    ○○、Ｃ○○、寅○○、Ｄ○○、子○○、酉○○、乙○○○、Ｂ○○、甲○○
    、癸○○、庚○○、戌○○、黃○○○、天○○、Ａ○○、壬○○、己○○、Ｆ
    ○○、巳○○、辛○○、午○○等人已審結；被告申○○、宇○○部分，另結。
據上論斷，應依刑事訴訟法第二百九十九條第一項前段，刑法第二條第一項前段、第
二十八條、第二百十六條、第二百十條、第二百十二條、第三百三十九條第一項、第
五十五條、第四十七條、修正後刑法第四十一條第一項前段、刑法第二百十九條、第
三十八條第一項第二款，罰金罰鍰提高標準條例第一條前段、第二條，判決如主文。
中      華      民      國      九十      年    十一    月    二十七    日
                                          法  官  李  悌  愷
右正本證明與原本無異。
如不服本判決，應於判決送達後十日內向本院提出上訴狀，上訴於台灣高等法院台中
分院( 須附繕本 )。
                                          書記官
中      華      民      國      九十      年    十一    月    二十七    日
附表一：
┌──┬────┬────┬────┬──┬────┬─────┬────┐
│編號│所 得 人│給付總額│扣繳稅額│年度│申報單位│扣繳義務人│業務員  │
│    │姓    名│(新台幣)│(新台幣)│    │        │          │行使日期│
├──┼────┼────┼────┼──┼────┼─────┼────┤
│  １│亥○○  │633420元│31671元 │86年│傳家寶不│洪崑源    │葉杰宗  │
│    │        │        │        │    │動產顧問│          │        │
│    │        │        │        │    │公司    │          │871014  │
└──┴────┴────┴────┴──┴────┴─────┴────┘
附表二：
┌──┬─────┬────┬────┬───┬────┬────────┐
│編號│任職人姓名│所任職務│服務單位│負責人│證明日期│備          註  │
├──┼─────┼────┼────┼───┼────┼────────┤
│  １│亥○○    │業務主人│傳家保不│洪崑源│871006  │在職證明書及服務│
│    │          │        │動產顧問│      │        │證明書各一紙（其│
│    │          │        │公司    │      │        │上均載有「傳家寶│
│    │          │        │        │      │        │不動產顧問公司」│
│    │          │        │        │      │        │及「洪崑源」印文│
│    │          │        │        │      │        │各一枚，另服務證│
│    │          │        │        │      │        │明書上有「洪崑源│
│    │          │        │        │      │        │」署押一枚）    │
└──┴─────┴────┴────┴───┴────┴────────┘


司法院資訊處製作；財團法人民間司法改革基金會備份。
